臺灣桃園地方法院民事判決　九十二年度訴字第一六九二號
　　原　　　告　乙○○○
　　訴訟代理人　邱秀珠律師
　　被　　　告　花蓮區中小企業銀行股份有限公司
　　法定代理人　郭豐勝
　　訴訟代理人　丙○○
右當事人間請求分配表異議之訴事件，於民國九十三年一月十四日言詞辯論終結，本
院判決如左：
    主　　文
本院九十一年度執字第九五二四號清償債務強制執行事件，就債務人謝清光財產拍賣
所得價金，准原告以新臺幣壹佰萬元及自民國九十年十月六日起，至九十二年二月二
十日止，按週年利率百分之五計算利息之債權，列為第二順位抵押權債權分配。
訴訟費用由被告負擔。
　　事　　實
甲、原告方面：
一、聲明：如主文所示。
二、陳述：
（一）本院民事執行處九十一年度執字第九五二四號清償債務強制執行事件，原乃訴
      外人台灣中小企業銀行股份有限公司向債務人謝清光聲請強制執行。原告係該
      案執行標的物即桃園縣新屋鄉○○段一四三一地號土地暨建號一三五門牌新屋
      鄉北勢五九─二二號建物之第二順位抵押權人，經本院民事執行處通知後，乃
      於九十一年七月十日聲明參與分配，該案本院民事執行處先後於九十二年四月
      十四日、九十二年五月九日所製作之分配表，均將原告以第二順位抵押權人債
      權額本金新台幣（下同）一百萬元及利息八萬二千六百八十五元列入第二順位
      抵押權優先分配。詎九十二年八月一日本院就該案再製作之分配表時剔除原告
      之債權，並未將原告之債權以第二順位抵押權之優先順序列入分配，經定於九
      十二年九月二十二日實行分配，原告乃於九十二年八月二十日聲明異議，嗣於
      九十二年九月二十九日原告收受本院民事執行處通知謂「台端聲明異議內容涉
      及實體之認定，應向管轄法院民事庭提起分配表異議之訴，並向本處為起訴之
      證明」，並附被告反對原告之債權列入分配表之陳報狀影本。為此，原告提起
      本件之訴。
（二）原告借貸予債務人謝清光一百萬元之資金來源，係訴外人張光仁於八十四年十
      一月六日所還款項八十萬元，連同同日自新竹國際商業銀行新屋分行領取之十
      萬元及手邊之現金，合計共一百萬元借貸予謝清光，謝清光則簽發八十五年五
      月五日到期之本票交付原告以供債權之證明及行使之用，惟借款期限屆至，謝
      清光未能還款並要求延期清償，經原告同意，乃由謝清光另簽發本票換回已到
      期之本票，其後屆期又未清償，雙方同意再延期清償、再換票，經由數次換票
      ，謝清光於八十七年九月七日簽發八十八年六月六日到期之本票，惟於八十八
      年六月六日屆期後仍未還款，原告透過廖永勝代書催其前來還款或換票均避不
      見面，故原告最後持有者乃上開本票。本件抵押權所擔保者乃借款債權，而非
      本票債權，提出本票只是證明抵押債權存在而已，並非本票債權即係抵押債權
      本身。
（三）又原告與債務人謝清光原約定之利息為月息二分，惟其後謝清光經濟狀況不佳
      ，原告同意改為月息一分，因係口頭約定，未有書面，因而原告聲明參與分配
      時，乃主張依提出本票之法定利率年息百分之六計算，聲明異議時，為免爭議
      ，又請求改依年息百分之五計算利息，年息合計為六萬八千九百零四元，因連
      同本金一百萬元仍在最高限額一百二十萬擔保範圍內，自應優先分配。
（四）對被告抗辯之陳述：
      １、原告已提出抵押權設定契約書、他項權利證明書，以證明抵押權存在，至
          於債權迄今仍存在之證明，原告亦提出本票一紙為證，而執行法院於第一
          、二次所制作之分配表亦認原告有權參與分配，是被告豈能謂原告未提出
          權利證明文件。而只要原告確為抵押權人，且確有抵押債權存在，依法即
          應受優先分配之保障。至於前開強制執行法第三十四條第二項，只是規定
          權利人應提出權利證明文件以使執行法院得以形式認定抵押權人之抵押權
          是否存在及債權額為若干而已，並非謂權利人無法提出證明文件（例如以
          現金交付借款未寫任何文件，只有證人在場），其抵押權或抵押債權即歸
          消滅。被告上開抗辯，顯有誤解。又原告如取得本件勝訴判決確定，執行
          法院即應變更分配表，被告謂：「原告仍應取得其他確定之執行名義始得
          領取分配款，原告提出本訴徒浪費司法資源云云」，亦顯有誤會。
      ２、被告謂：「原告既稱謝清光八十五年五月五日要求延期清償，何以原告並
          未要求延長抵押權存續期間？」云云，然查，原告並不懂法律，以為有抵
          押權設定即有保障，而事實上本件亦未因未辦理延長抵押權存續期間之登
          記而受影響。被告又謂：「謝清光於八十八年六月六日後即未為清償行為
          ，何以原告怠於行使法律上之權利，延宕迄今仍未取得任何執行名義云云
          」，查原告於八十八年六月六日後要求謝清光清償或換票，然謝清光於相
          當一段時間均不出面，致無法要求其換票，其後多由其配偶出面支付利息
          ，或逕交付廖永勝代書轉交，時日一久，原告即忘了要求換票之情事，直
          到法院通知該不動產已在強制執行中，原告九十一年七月十日聲明參與分
          配時，謝清光已未再繳付利息，而在一般民間，如債務人繼續支付利息，
          債權人鮮有向法院申請執行名義者，被告以銀行之作風想像民間之作法，
          尚有未洽。
三、證據：提出民事行使抵押權聲明參與分配狀暨本票、他項權利證明書、抵押權設
    定契約書、本院九十一年度執字第九五二四號九十二年四月十四日分配表、九十
    二年五月九日分配表、九十二年八月一日分配表、實施分配期日通知、民事聲明
    異議狀、被告不同意更正分配表之陳報狀、本案抵押權設定登記全卷（含土地登
    記申請書、抵押權設定契約書、謝清光印鑑證明、
    記全卷（含土地登記申請書、債務清償證明書、登記清冊、原告印鑑證明、身分
    證、他項權利證明書、抵押權設定契約書）、原告於新竹國際商業銀行活期儲蓄
    存款存褶封面及帳戶歷史資料查詢表等各一件為證（以上均影本），並聲請傳訊
    證人廖永勝。
乙、被告方面：
一、聲明：
（一）駁回原告之訴。
（二）訴訟費用由原告負擔。
二、陳述：
（一）程序部分：
      １、強制執行法第三十四條第二項規定：「依法對於執行標的物有擔保物權．
          ．．之債權人，不問其債權已否屆清償期，應提出其權利證明文件，參與
          分配」，是以原告應提出足以證明對於執行標的物之擔保物權及其債權金
          額之文件而言，然原告於九十一年度執字第九五二四號執行案件中提出之
          權利證明文件，僅為八十七年九月七日簽發、八十八年六月六日到期之本
          票乙紙，並未有足堪證明於最高限額抵押權存續期間原告與債務人有債權
          之契約或判決等證明文件，就強制執行階段，法院對於債權存在與否之審
          理本應採形式上認定，故就原告提出之本票形式上並無法證明該債權於存
          續期間中已發生，本即不應為抵押權效力所及，被告之異議實屬有理。
　　　２、分配表異議之訴為形成之訴，目的僅在於求得法院變更分配表之金額或次
　　　　　序，而不再命對造為給付，此有最高法院七十九年台上字第二七四八號判
          決可據，是以原告縱令於本訴取得勝訴判決，對於該債權之存否並無既判
          力可言，原告仍應取得其他確定之執行名義始得領取分配款，原告提出本
          訴僅徒浪費司法資源。
（二）實體部分：
　　　１、就原告主張與謝清光於最高限額抵押權期間內有消費借貸關係之存在，並
          以證人廖永勝為證，然依原告所稱謝清光係透過證人廖永勝向原告借款，
          何以居住於桃園縣新屋鄉之證人得知居住台北縣板橋市原告尚有資金外借
          ？原告與證人是否為熟識之人？對於一百萬元之高額借貸為何原告與謝清
          光僅就抵押權設定契約有書面約定，卻未就消費借貸契約成立書面約定，
          況且以廖永勝代書之職為人撰寫契約是為常態？又原告既稱謝清光八十五
          年五月五日要求延期清償，何以原告怠於行使法律上之權利，延宕迄今仍
          未取得任何執行名義，致生今日之議？衡諸常理，原告所稱之消費借貸關
          係存否尚有諸多疑點。
　　　２、原告謂資金來源係由訴外人張光仁還款之八十萬元，連同新竹國際商業銀
　　　　　行領取之十萬元及手頭現金，合計一百萬元，並以同日連號送件申請塗銷
          義務人張光仁之抵押權設定登記、義務人謝清光抵押權設定登記及新竹國
          際商業銀行往來明細等資料為證。惟佐以財政部財稅資料中心函覆鈞院原
          告財資所得資料，原告與訴外人張光仁於八十五年四月二十四日至八十五
          年十月二十三日間又另為設定七十二萬元之抵押權，是否係因先前八十萬
          元之債權並未全額清償而另行設定？僅以此認為被告於八十六年十一月六
          日即有現金八十萬元，似有不當。故就原告所提之證物而視，原告僅證明
          於八十六年十一月六日原告所有之現金為十萬元，至於其餘現金九十萬元
          僅係以模糊、間接之事證證明原告資金之流向，並進而嘗試證明系爭債權
          之存在，不足採信。
三、證據：聲請本院調閱原告申報之財產所得資料，經財政部財稅資料中心以資五字
    第９２１７８７５７號函覆在卷。
丙、本院依職權調閱本院九十一年度執字第九五二四號執行案卷。
　　理　　由
一、程序方面：
（一）按債權人或債務人對於分配表所載各債權人之債權或分配金額有不同意者，應
      於分配期日一日前，向執行法院提出書狀，聲明異議；異議未終結者，為異議
      之債權人或債務人，得向執行法院對為反對陳述之債權人或債務人提起分配表
      異議之訴，強制執行法第三十九條第一項、第四十一條第一項前段定有明文。
      經查，台灣中小企業銀行股份有限公司以確定之民事判決為執行名義，聲請執
      行債務人謝清光所有坐落於桃園縣新屋鄉○○段一四三一地號土地及地上一三
      五建號建物之不動產，經本院民事執行處以九十一年度執字第九五二四號清償
      債務執行案件進行執行程序，並於九十二年二月十一日拍定，經本院民事執行
      處先後於九十二年四月十四日、九十二年五月九日製作分配表，均將原告以第
      二順位抵押權人債權額本金一百萬元及利息八萬二千六百八十五元列入第二順
      位抵押權優先分配，但本院執行處於九十二年八月一日製作分配表時，以原告
      所提本票債權未在抵押權效力範圍內，且無執行名義為由，將原告債權剔除而
      未予列入，原告乃於分配期日前即九十二年八月二十日向本院民事執行處聲明
      異議，並在異議未終結前即九十二年十月一日向本院提起本件分配表異議之訴
      等節，業經本院調取系爭強制執行事件卷宗核閱無訛，核原告提起本件分配表
      異議之訴合於法律規定，先予敘明。
（二）被告被訴時之法定代理人為甲○○，於九十二年十月二十七本件訴訟程序進行
      中變更為郭豐勝，此有被告提出之股份有限公司變更登記表、董事監察人名單
      可稽。查被告變更後之法定代理人郭豐勝已聲明承受訴訟，自應由郭豐勝續行
      訴訟程序，併予敘明。
（三）又原告起訴時聲明第一項原為：「鈞院九十一年度執字第九五二四號清償債務
      強制執行事件，於九十二年八月一日所作成之分配表應更正，將原告之債權新
      台幣本金壹佰萬元及利息陸萬捌仟玖佰零肆元列入「次序：９」、「債權種類
      ：第二順位抵押權」優先分配。」，嗣經更正如主文第一項所示，經核此項更
      正，並未涉及訴訟標的之變更，程序上並無不合，應予准許。
二、原告起訴主張：其係本院九十一年度執字第九五二四號清償債務強制執行事件執
　　行標的物：桃園縣新屋鄉○○段一四三一地號土地暨一三五建號門牌新屋鄉北勢
　　五九─二二號建物之第二順位抵押權人，經本院民事執行處通知行使抵押權，即
    具狀聲明參與分配，其之抵押債權本金一百萬元及利息於本院九十二年四月十四
    日、九十二年五月九日所製作之分配表均列入第二順位抵押權優先分配，詎本院
    民事執行處於九十二年八月一日就該案再製作之分配表即剔除原告之債權，為此
    原告乃於實行分配期日前之九十二年八月二十日向本院民事執行處聲明異議，惟
    因被告以原告所提之債權證明文件本票一紙非在抵押權存續期間內所簽發，認該
    本票所表彰之債權非本件抵押權效力所及，而反對原告更正分配表之聲明，原告
    乃遵本院民事執行處之通知，依法提起本件分配表異議之訴，求為判決如主文所
    示。被告則以原告所提之本票至多僅能證明其於八十七年九月七日至八十八年六
    月六日間與債務人謝清光有票據關係存在，並非抵押權存續期間發生之債權，不
    應列入分配等語置辯。
三、原告為本院九十一年度執字第九五二四號清償債務強制執行事件執行標的物：桃
    園縣新屋鄉○○段一四三一地號土地暨一三五建號門牌新屋鄉北勢五九─二二號
    建物之第二順位抵押權人乙情，為兩造所不爭，並有原告提出抵押權設定契約書
    及他項權利證明書等影本為證，及經本院職權調閱前開執行案卷查核屬實，應堪
    信為真實。又原告主張其對債務人謝清光有借款債權一百萬元存在，並提出謝清
    光為發票人、發票日八十七年九月七日、到期日八十八年六月六日、票號044888
    、面額一百萬元之本票為證，被告並不否認系爭本票之真正，及該本票所表彰之
    借款債權，然抗辯系爭本票所擔保之借款債權非在本件最高限額抵押權存續期間
    內所發生，不在抵押權擔保範圍，自不得列入優先分配。是本件所應論究者，為
    系爭本票所表彰及擔保之借款債權是否在抵押權存續期間內所發生，而得行使抵
    押權？
四、經查，原告主張其係於八十四年十一月六日借款一百萬元予謝清光，其資金來源
    為另一債務人張光仁之還款八十萬元，連同原告自新竹國際商業銀行新屋分行提
    領之十萬元及手邊之現金，合計一百萬元乙節，業據原告提出由代理人謝芳閏於
    八十四年十一月六日連續遞件申請塗銷張光仁抵押權設定登記，與謝清光設定予
    原告之抵押權登記之案卷，及其於新竹國際商業銀行活期儲蓄存款帳戶之歷史資
    料查詢表等為證，被告並不爭執前揭文件之真正，惟陳稱原告與訴外人張光仁於
    八十五年四月二十四日至八十五年十月二十三日間另設定七十二萬元之抵押權，
    是否係因先前八十萬元之債權並未全額清償而另行設定有疑，然訴外人張光仁係
    基於債務清償原因而塗銷前之抵押權設定，此有債務清償證明書在卷可稽，被告
    所述純為臆測之詞，洵無足取。證人廖永勝亦到庭結稱，確曾經手原告借貸一百
    萬元予謝志光，直至九十年間仍代收取借款利息一事，證人雖無法確認借款日期
    ，但依其所述「謝清光是有提供他的房子及土地去設定抵押」「是謝清光到我事
    務所請我幫忙找金主，彭順興從我事務所門前經過，我就問有沒有錢可以出借，
    彭順興表示他女兒乙○○○有錢，後來彭順興就告訴我乙○○○有錢可以借給謝
    清光，張光仁向乙○○○借的錢也快到期，張光仁到事務所說有準備錢要還乙○
    ○○，金額為八十萬元，之後八十萬元拿到我的事務所來，是我交給彭順興後，
    由他交還給乙○○○，在之後彭順興或乙○○○有在我事務所交錢給謝清光，但
    我不曉得金額多少，當時是有開壹張金額壹佰萬元的本票，金額與日期都是我填
    的。在交錢之前，他們就有來說可以出借壹佰萬元。」「就我所知原告與謝清光
    之間就只有這一筆壹佰萬元的抵押借款，在之後謝清光的房地就被稅捐機關限制
    處分。」「（票號 044888 本票，是何人開立的？）是我開的，金額是我填寫的
    ，發票日及到期日的日期都是我蓋的，但是由謝清光親自簽名，該本票是換票時
    重新開立的。」等語，足證本件抵押權設定係為擔保原告借款予謝清光一百萬元
    之債權，惟謝清光並未依約清償債務，原告提出於本院民事執行處之本票乃謝清
    光請求緩期清償，原告同意後所為交換之票據甚明。系爭本票既係原告借款予債
    務人謝清光之憑證，且所欲表彰及擔保之借款債權並未消滅，原告自得行使抵押
    權，而就抵押標的物拍賣所得價金，於擔保之債權一百二十萬元範圍內主張優先
    受償。
五、綜上所述，本件原告主張之一百萬元借款債權及自九十年十月六日起，至九十二
    年二月二十日，按週年利率百分之五計算利息之債權，屬本件抵押權所擔保之債
    權，且尚未獲清償，其依強制執行法第四十一條第一項前段規定主張本院九十一
    年度執字第九五二四號強制執行事件中，九十二年八月一日所製作之分配表，未
    將原告之抵押債權列入，容有未洽，應予更正，洵有理由，因此判決如主文所示
    。
六、本案事證已臻明確，兩造其餘主張陳述，無審酌必要，附此敘明。
七、據上論結：本件原告之訴為有理由，依民事訴訟法第七十八條，判決如主文。
中　　　華　　　民　　　國　　九十三　　年　　  二 　　 月　　　二　　　日
                                臺灣桃園地方法院民事第一庭
~B法　　　官　劉雪惠
右為正本係照原本作成
如對本判決上訴，須於判決送達後廿日內向本院提出上訴狀
中　　　華　　　民　　　國　　九十三　　年　　  二 　　 月　　　二　　　日
~B法院書記官　李劍龍
